【裁判字號】    97,上訴,1358
【裁判日期】    971107
【裁判案由】    強盜等
【裁判全文】
臺灣高等法院高雄分院刑事判決        97年度上訴字第1358號
上  訴  人  臺灣高雄地方法院檢察署檢察官
被      告  丙○○
指定辯護人  本院公設辯護人于欣潔
上列上訴人因被告強盜等案件，不服臺灣高雄地方法院97年度訴
字第342 號中華民國97年6 月30日第一審判決（起訴案號：臺灣
高雄地方法院檢察署96年度偵字第27190 號），提起上訴，本院
判決如下：
    主  文
原判決關於丙○○被訴於民國九十六年九月十八日犯攜帶兇器強
盜罪判決無罪部分撤銷。
丙○○犯共同攜帶兇器強盜罪，處有期徒刑柒年肆月。
其他上訴駁回。
    事  實
一、丙○○基於為自己不法所有之意圖，於民國（下同）96年9
    月18日3 時45分許頭戴黑色安全帽、身穿黑色外套、黑色7
    分褲，手持客觀上具有危險性，足以對人之生命、身體構成
    威脅，可供兇器使用之狀似開山刀之不明刀械1 把（不能證
    明係屬槍砲彈藥刀械管制條例所管制之刀械），夥同另一名
    姓名不詳之成年男子，由該不詳姓名成年男子騎乘機車搭載
    丙○○至位在高雄市○○區○○街690-5 號「統一超商」後
    ，該不詳姓名成年男子即在店外把風及接應，由丙○○持上
    開刀械進入店內，抓住店員乙○○之衣背，把刀舉高，將乙
    ○○自店內貨架處押至櫃臺收銀機前，示意乙○○開啟收銀
    機，乙○○因遭丙○○持刀脅迫致不能抗拒而將收銀機開啟
    後，由丙○○強取收銀機內現金，丙○○從收銀機內強取錢
    財後，猶以「幹你娘、老芝歪」等穢語辱罵（台語發音，所
    涉公然侮辱罪嫌部分，未據告訴），並說「還有沒有、趕快
    拿出來」等語，自行打開其他抽屜，搜刮約新台幣（下同）
    4 萬元得逞，再搭乘在外接應不詳成年男子所騎乘之機車逃
    離現場，丙○○並以雙腳遮掩車牌，所得之現金由丙○○及
    前開不詳姓名成年男子朋分花用（尚有600 元未花用）。嗣
    經警據報後循線於96年9 月24日，在其位於高雄市○○路20
    號住處，扣得丙○○所有於強盜時穿戴之黑色安全帽1 頂、
    黑色外套1 件、拖鞋1 雙（非因供犯罪所用）及其尚未花用
    完畢之贓款600 元。
二、案經高雄市政府警察局小港分局移送台灣高雄地方法院檢察
    署檢察官偵查起訴。
    理  由
壹、撤銷改判部分
一、證據能力部分：
    本判決所引用之證據資料（詳後引證據），其中傳聞證據部
    分，縱無刑事訴訟法第159 條之1 至第159 條之4 或其他規
    定之傳聞證據例外情形，亦因被告丙○○及辯護人、檢察官
    或同意可作為證據使用，或未聲明異議，依刑事訴訟法第15
    9 之5 條第1 項、第2 項之規定，本院審酌該證據作成之情
    況，認為適當，應得為證據。
二、訊據被告丙○○使口否認有上開強盜犯行，辯稱：我真的未
    犯本案強盜犯行云云。經查：
（一）被告此部分加重強盜事實，業據證人即該「統一超商」之
      店員乙○○於於警詢及偵查中均詳述被強盜之過程，並指
      認被告即為本件強盜之歹徒在卷（見偵一卷第130 頁、第
      158 頁背面），於原審仍指證被告之身材、體型、眼神都
      很像歹徒等情；更進一步指稱該歹徒手臂上有刺青等語（
      見原審卷第140 頁），明確指認被告身上刺青之特徵。雖
      證人乙○○自本件強盜案件發生後，分別於96年9 月18日
      、96年9 月24日、96年10月12日、96年11月7 日警、偵程
      序中，對強盜超商男子特徵之描述，證稱「身高約170 公
      分左右」「身材略瘦」、「身穿黑色上衣外套、頭戴黑色
      半罩式安全帽、黑色七分褲、深色塑膠拖鞋」，均未見其
      提及強盜超商之男子身上有「刺青」此一明顯、重要特徵
      （見偵卷一第22頁～第24頁、第129 頁～第130 頁、第15
      9 頁）。但證人之陳述內容有時難免遺漏或詳略有異，尚
      不能因此即否定證人指證之真實性。
（二）經本院當庭播放勘驗本次強盜犯行監視器畫面光碟。勘驗
      結果：（1） 櫃檯上方監視器（可拍攝到超商門口及門口
      外部份區域）影片長度約5 秒時，穿著短褲的歹徒進入超
      商，把風的不詳男子於超商外在機車上等待，影片長度約
      20秒時，歹徒押著店員至超商櫃檯，歹徒手持開山刀，示
      意要店員打開收銀機，搜括財物後於影片長度約2 分40秒
      時離開超商，歹徒於離開超商大門時（即畫面上顯示時間
      03:31:37~ 03:31:39），歹徒小腿部有明顯刺青。（2）
      貨架上方監視器店員在貨架處盤點，影片長度約15秒時，
      歹徒進入畫面，手持開山刀，抓住店員之衣背，將其押離
      開貨架處。（3） 超商門口外監視器影片長度約40秒時，
      不詳男子騎乘機車，搭載歹徒至超商，由歹徒1 人進入超
      商，該不詳男子坐機車上在超商外把風，影片長度約3 分
      30秒時，歹徒出超商，坐上該機車，由該不詳男子搭載逃
      逸。（4） 超商門口內監視器影片長度約5 秒時，歹徒進
      入超商，影片長度約1 分50秒時，歹徒離開超商。（5）
      貨架後方監視器（可拍攝到超商門口、櫃檯）影片長度約
      10秒時，歹徒進入超商，走至店員旁邊，手持開山刀，另
      一手拉著店員衣背，將店員押至櫃檯處，命店員打開收銀
      櫃搜括財物，於影片長度約2 分40秒時離開超商等情；且
      經審判長命被告將長褲管捲起，露出雙腳小腿部，當庭勘
      驗：被告雙腳小腿部均有刺青。有勘驗筆錄可憑（見本院
      卷第49頁背面、第50頁正面）。而被告自承其腿部有刺青
      在卷（見同上卷第50頁正面）。足證被告雙腿小腿部有刺
      青之特徵與歹徒相同。
（三）況且，被告於警詢中及檢察官偵查中、原審羈押訊問庭供
      承其有本次加重強盜犯行在卷（見偵一卷第1 頁至第12頁
      警詢筆錄、第101 頁至第103 頁檢察官偵查筆錄、原審聲
      羈卷第7 、8 頁）。雖然，被告先於96年9 月24日第1 次
      警詢筆錄中自白稱，共同強盜超商者，係一名不知名的男
      性（見偵一卷第5 頁）；於96年9 月25日第2 、3 次警詢
      筆錄又供稱係由蘇天助在超商店外等候並於被告強盜後載
      送被告逃離現場，被告於96年9 月24日警詢中另書寫之「
      自白書」，復稱被告該次強盜後，係被蘇永忠載走（見偵
      卷一第162 頁），且被告供出之共犯蘇天助嗣後亦因罪嫌
      不足經臺灣高雄地方法院檢察署檢察官為不起訴處分；再
      觀之被告所擬之「自白書」，前段記載強盜超商櫃內現金
      1000多元，後段又稱強盜之金額為1 萬餘元，被告警詢、
      偵訊中之自白內容固然並非完全吻合。惟查，被告供述有
      本次犯，且有共犯之人，始終一致；雖其供稱共犯之人或
      為不知名之男性或為蘇天助或為蘇永忠云云，但被告為掩
      護共犯之人，而諉稱不知共犯者之姓名或先後供出不同共
      犯之人，已達成其掩護之目的，尚不得執此而否定被告自
      白本身犯罪之真實性。
（四）又本件超商強盜案上開監視錄影光碟附卷，經原審於97年
      6 月12日當庭勘驗結果，認（影像中）該名歹徒其左手掌
      背、左右小腿之正面、側面均無明顯刺青之痕跡，亦無其
      他明顯之特徵，有勘驗筆錄1 份附卷可佐（見原審卷第20
      0 頁～第201 頁），與被告雙腳小腿、手腕延伸至手掌背
      約8 公分之刺青等特徵不符，有被告刺青照片6 紙在卷可
      考（見原審卷第150 頁～第155 頁）。但查，上開監視錄
      影光碟，或因監錄時之角度、光線，而影響監錄影像之清
      晰度，況被告雙腳小腿、手腕延伸至手掌背約8 公分有刺
      青，雖非絕無僅有，但並不多見。至於原審雖依檢察官之
      聲請，將超商監視錄影光碟送內政部警政署刑事警察局作
      光碟畫面的整理與還原，惟經本院先後以「請鑑定如附件
      （即監視錄影光碟）所示搶犯手、腳有無刺青」、「請惠
      予鑑定光碟影像中的人，是否有如（被告當庭所拍攝）照
      片所示之刺青」併同96年9 月17日、同年月18日超商強盜
      案之監視錄影光碟送內政部警政署刑事警察局鑑定，結果
      均因原始影像資訊過於模糊且資訊不足，而經回覆難以鑑
      定，有內政部警政署刑事警察局97年5 月12日刑鑑字第09
      70059091號函、97年6 月2 日刑鑑字第0970078447號函在
      卷（見本院卷第102 頁、第191 頁）。被告自難執該鑑定
      結果為有利之辯解。
（五）此外，並有被告所有於犯罪時穿戴之黑色安全帽1 頂、黑
      色外套1 件、拖鞋1 雙（非供犯罪所用）及其尚未花用完
      畢之贓款600 元扣案可佐。
（六）綜上所述，被告所辯係事後卸責之詞，不足採信，其有上
      開攜帶兇器強盜之犯行堪以認定。
四、核被告所為，其上開類似開山刀之物（不能證明係屬槍砲彈
    藥刀械管制條例所管制之刀械），係屬兇器之一種，被告攜
    帶該開山刀而為強盜行為，係有刑法第321 條第1 項第3 款
    之情形，應依同法第330 條第1 項之攜帶兇器強盜罪處斷。
    其與不詳姓名之成年人間，有犯意之聯絡及行為之分擔，為
    共同正犯。
五、原審就此部分未詳為推求，而為被告無罪之諭知，容有未恰
    ，檢察官上訴意旨執此而指摘原判決此部分不當，為有理由
    ，應將原判決此部分撤銷改判。爰審酌被告犯罪之手法，其
    加重強盜犯行影響社會治安至鉅，所得財物尚非極多，及其
    犯罪後否認犯行等一切情狀，量處如主文第二項所示之刑。
貳、上訴駁回部份
一、公訴意旨略以：被告丙○○於96年9 月15日凌晨5 時許，頭
    戴安全帽並戴口罩，手持客觀上具有危險性，足以對人之生
    命、身體構成威脅，可供兇器使用、狀似開山刀之不明刀械
    進入高雄縣鳳山市○○路259 號「統一便利商店」後即高喊
    搶劫，並持上開刀械在店員張文冠面前揮舞，喝令其把錢交
    出來，致使其不能抗拒將櫃檯內之收銀機打開，被告丙○○
    遂自行將收銀機內之現金3000多元取走。因認被告此部分涉
    犯刑法第330 條第1 項之攜帶兇器加重強盜罪嫌云云。
二、按犯罪事實應依證據認定之，無證據不得認定犯罪事實；又
    不能證明被告犯罪，應諭知無罪之判決，刑事訴訟法第154
    條第2 項、第301 條第1 項定有明文。再按，事實之認定，
    應憑證據，如未能發現相當證據，或證據不足以證明，自不
    能以推測或擬制之方法，為裁判基礎；且認定不利於被告之
    事實須依積極證據，苟積極證據不足為不利於被告事實之認
    定時，即應為有利於被告之認定；另認定犯罪事實所憑之證
    據，雖不以直接證據為限，間接證據亦包括在內，然無論直
    接證據或間接證據，其為訴訟上之證明，須於通常一般之人
    均不致有所懷疑，而得確信其為真實之程度者，始得據之為
    有罪之認定，倘其證明尚未達到此一程度，而有合理之懷疑
    存在，無從使事實審法院得有罪之確信時，即應由法院為諭
    知被告無罪之判決（最高法院40年度臺上字第86號、30年度
    上字第816 號、76年度臺上字第4986號判例參照）。
三、公訴意旨認被告有此部分犯行，係以被告於警詢、偵訊中之
    自白；證人張文冠於警詢、偵訊中之證述及指認為據。訊據
    被告否認有此部分被訴攜帶兇器強盜犯行，辯稱：伊罹患甲
    狀腺機能亢進症，說話口語不清。警詢時因恐無法證明強盜
    、搶奪案件非伊所為，才會編理由說謊承認，並依警方所提
    示的照片編謊言云云。
四、經查：
（一）起訴書犯罪事實二所列之強盜案，被告自警、偵程序均未
      曾自白本件強盜犯行，起訴意旨就該部分犯罪事實引證被
      告自白，尚有誤會。
（二）雖然，證人即「統一便利超商」店員張文冠之證述及指認
      為證，其於警詢、偵訊中證稱：96年9 月15日凌晨5 時1
      分許，一名頭戴黑色半罩式安全帽、口罩，身高約173 公
      分之男子，手持開山刀進入我任職的統一超商店內，說要
      「搶劫」（台語），並在櫃檯前喝令我打開收銀機搜刮收
      銀機內3000餘元的現金，搶完後，即騎乘機車往鳳山市○
      ○路方向逃逸等語；並於警、偵程序指認被告即為該名強
      盜超商之男子，證稱，經我仔細觀察被告外貌、動作、走
      路之態樣，我很確定被告係強盜我的人沒有錯，我可以看
      他的眼睛認出等語（見偵卷四第8 頁～第9 頁；偵卷一第
      156 頁～第157 頁、第235 頁～第236 頁），惟依其所述
      ，該名持刀男子進入超商強盜時，頭戴安全帽、面戴口罩
      ，事實上已將大範圍臉部遮蔽，該名男子是否確實為被告
      ，衡情應難以辨識。證人張文冠雖稱，得自被告「動作」
      、「走路態樣」、「眼睛」判斷被告與強盜超商之男子為
      同一人。惟強盜過程自發生迄結束，僅短短數分鐘，歹徒
      與超商店員雖有近距離之接觸，惟衡之一般人親身經歷持
      刀強盜案件，惶恐不安於自己生命、身體安全得否確保，
      心神在受到強烈恐懼的壓迫下，是否得以明確記憶歹徒之
      「動作」及「走路態樣」，已非無疑；且核證人張文冠前
      揭所述，並未明確指出被告之「動作」、「走路態樣」、
      「眼睛」有何可資辨識之特徵（例如走路時雙腿行進會有
      俗稱「外八」的狀態、眼睛有「鬥雞」等等），得以認定
      與強盜超商之男子相符，僅模糊概稱自被告「動作」、「
      走路態樣」即足以辨識，顯流於主觀，亦無法檢驗其所述
      是否可信，尚不得遽採。
（三）綜上，尚不得認定被告有為本件攜帶兇器強盜犯行。此外
      ，亦查無其他積極證據，足以證明被告涉有被訴此部分強
      盜之犯行，自難僅以前開可信性尚有疑義之事證，即認為
      被告涉有本件罪行。揆諸前開說明，既不能證明被告犯罪
      ，自應為被告此部分無罪之諭知。
五、原審就此部分諭知被告無罪之判決，核無不合，檢察官上訴
    意旨仍執陳詞而認被告有此部分犯行，指摘原判決此部分不
    當，為無理由，應予駁回。
參、至於起訴事實一部分（即被訴96年8 月23日搶奪甲○○之財
    物部分）、起訴事實三部分（即被訴96年9 月17日凌晨4 時
    30分許，在高雄縣鳳山市○○街166 號1 樓，強盜「全家超
    商」部分），業經原審判決無罪，檢察官未上訴而確定，併
    此敘明。
據上論結，應依刑事訴訟法第368 條、第369 條第1 項前段、第
364 條、第299 條第1 項前段，刑法第28條、第330 條第1 項，
，判決如主文。
本案經檢察官蔡國禎到庭執行職務。
中    華    民    國    97    年    11    月    7     日
                    刑事第六庭    審判長法  官  王憲義
                                        法  官  張盛喜
                                        法  官  邱永貴
以上正本證明與原本無異。
一、無罪部分，被告不得上訴。
二、其餘部分，如不服本判決應於收受本判決後10日內向本院提
    出上訴書狀，其未敘述上訴理由者，並得於提起上訴後10日
    內向本院補提理由書狀（均須按他造當事人之人數附繕本）
    「切勿逕送上級法院」。
中    華    民    國    97    年    11    月    7     日
                                        書記官  鄭翠芬
附錄本件判決論罪科刑法條：
中華民國刑法第330 條
（加重強盜罪）
犯強盜罪而有第321 條第1 項各款情形之一者，處7 年以上有期
徒刑。
前項之未遂犯罰之。


司法院資訊處製作；財團法人民間司法改革基金會備份。
